【裁判字號】    90,判,1500
【裁判日期】    900823
【裁判案由】    退休補償金
【裁判全文】
最  高  行  政  法  院  判  決                    九十年度判字第一五○○號
    原      告  乙○○
                甲○○
    被      告  丙○○
    代  表  人  吳容明
右當事人間因退休補償金事件，原告不服公務人員保障暨培訓委員會中華民國八十八
年八月二十四日八八公審決字第○一二二號再復審決定，提起行政訴訟。本院判決如
左︰
    主  文
原告之訴駁回。
訴訟費用由原告負擔
    事  實
緣原告乙○○原任宜蘭縣警察局組長，於七十八年十月一日退休，甲○○原任宜蘭縣
大同鄉戶政事務所戶籍員，於八十二年一月一日退休，為申請補發退休金現金給付與
補償金差額事件，於八十七年間先向宜蘭縣政府申請，經宜蘭縣政府函覆所請歉難照
辦。原告不服，向臺灣省政府提起訴願。案經臺灣省政府移由被告改依復審程序受理
，並經復審及再復審決定駁回，原告不服，遂提起行政訴訟。茲摘兩造訴辯意旨於
次：
甲、原告起訴意旨略謂：
一、按退休金為公務人員工作期間報酬之遞延，屬公法上之財產權，為憲法第十五條
    財產權應予保障之範疇，「公務人員公法上財產請求權遭受損害時，得依訴願或
    行政訴訟程序請求救濟。」司法院釋字第三一二號著有解釋。
二、警察人員工作性質特殊，故有警察人員管理條例之特別立法。依該條例第二十二
    條規定，警察人員之俸給分本俸、年功俸及加給，均以月計。第二十七條規定，
    警察人員加給分勤務加給、技術加給、地域加給等；在職期間，依職務不同，領
    有警察專業補助費，警勤加給、主管加給、山地加給．．．等，而公務人員俸給
    法第五條加給種類亦有明文列舉，然於退休時，被告僅核定發給本俸加年功俸，
    按個人任職年資計算發給退休金，其他現金給與概不計列，嗣雖依補償辦法分三
    年補償，惟與應全額發給相差懸殊。按上揭各項加給，為對警察人員特別給與之
    對價酬勞，退休時應全額發給，方符立法精神。
三、按退休時公務人員退休法（以下簡稱原退休法）第八條規定：「本法所稱月俸額
    包括本俸及其他現金給與，前項其他現金給與之退休金應發給數額由考試院會同
    行政院定之。」依據中央法規標準法第十三條規定：「法規明定自公布或發布日
    施行者，自公布或發布之日起算至第三日發生效力」。經查六十八年一月二十四
    日修正之公務人員退休法第十八條明定「本法自公布日施行」，未如現行公務人
    員退休法第十八條增訂第二項：「本法修正條文施行日期，由考試院以命令定之
    。」是以原退休法應自六十八年一月二十六日起生效，應無疑義，惟自修正公布
    施行長達十六年之久，主管機關放棄職責，怠於訂定其他現金給與應發給數額子
    法，應回歸母法之效力，全額發給，以保障公務人員權益，方符立法目的。
四、行為時公務人員退休法第八條第二項明定：「其他現金給與之退休金應發給數額
    由考試院會同行政院定之」，而行政院七十年六月十二日訂頒之全國軍公教人員
    待遇支給辦法（下簡稱支給辦法）第七條對工作津貼及軍職幹部服勤加給、主管
    獎勵金不列計退休金，完全排除公務人員退休法第八條第一項其他現金給與，顯
    與立法精神有悖，逾越立法授權範圍，牴觸憲法第一百七十二條、中央法規標準
    法第十一條命令不得牴觸法律之規定，且為行政院單獨訂定發布，并未會銜主管
    公務人員退休業務之考試院，其法規命令效力如何，令人質疑，此違法不當行政
    命令，導致積欠公務人員退休金其他現金給與，乃主管機關不依法行政，屬國家
    行為所造成，上項支給辦法及鈞院七十九年度判字第四十二號判決，有牴觸憲法
    第一七二條之疑。
五、司法院釋字第四四七號解釋對本案可一體適用：
（一）前開解釋文及理由中明政務官退職酬勞金之計算，參照八十二年一月二十日
      修正前之公務人員退休法第八條第一項所定：「本法所稱月俸額，包括實領本
      俸及其他現金給與。」可知公務人員退休法規上所稱之俸額與本俸有別，月俸
      額除本俸或月俸外，尚包括其他現金給與在內，所稱其他現金給與應係指公務
      人員俸給法第五條所列舉之各項加給，警察人員管理條例第二十七條列舉之各
      項加給而言，被告辯稱公務人員退休法第八條並未明示「應包括法定職務加給
      、專業加給及地域加給等項目」云云，若然，法條明文所稱「其他現金給與」
      ，所指何物，應有明確交代，所辯明顯有悖立法原意，無視公務人員俸給法第
      五條及警察人員管理條例第二十七條之存在。
（二）行為時公務人員退休法第八條第二項固規定：「前項其他現金給與之退休金應
      發給數額，由考試院會同行政院定之。」惟自修正公布施行十六年之久，主管
      機關怠於訂定法規命令，在此期間退休公務人員，應參照該號解釋文理由末段
      明示：「應依退休時法律所訂計算標準為之。」就本案言，被告應依退休時公
      務人員俸給法第五條、警察人員管理條例第二十七條規定列舉之加給項目全額
      發給方為適法，而符依法行政原則。
（三）原公務員法第八條第一項既明定退休金包括其他現金給與，是法律授與人民權
      益，第二項固規定其他現金給與數額授權主管機關訂定，不因主管機關未訂定
      子法，即無法源依據，就可以剝奪人民權利，乃弁髦法令之說辭，難以服眾。
（四）該解釋固對政務官退職酬勞金之計算所作解釋，而於解釋理由中明示參照公務
      人員退撫相關法令之立法目的而為整體之解釋，是對公務人員退休金之其他現
      金給與之計算，亦有一體適用，應無政務官與事務官之分，方符憲法第七條人
      民無分階級在法律上一律平等之保障原則。
（五）按政務官之公費，為政務官參與政策之決定，執行公務之酬勞金之一部分，相
      當於公務人員之職務加給、勤務加給、專業加給等其他現金給與，政務官一旦
      退職，即無執行公務參與決策可言，其公費仍計算退職酬勞金，同理公務人員
      退休後，對在職時所支領之主管加給、服勤加給等其他現金給與，應比照計算
      發給退休金，方符公平原則，似無司法院釋字第二四六號解釋所謂「不服勤人
      員不予支給服勤加給及主官獎助金」，係斟酌服勤與否之考量。綜觀司法院釋
      字第四四七號解釋，係參照公務人員退撫相關法令為整體之解釋，應無政務官
      與事務官之分，一體適用，否則有違公平正義原則。
六、按法令效力不溯既往之原則，有鈞院五十五年判字第三十一號及五十八年判字第
    四五八號判例可循，本案考試院、行政院八十四年十月十七日會銜發布公教人員
    退休金其他現金給與補償金發給辦法，溯及既往十六年之久，損害退休公務人員
    權益，被告竟指為維護公務人員權益而訂定之說辭，難以服眾。
七、按「公法與私法，雖各具特殊性質，但二者有其共通之原理，私法規定之表現一
    般法理者，亦可適用於公法關係，．．．私法中誠信公平之原則，在公法上應有
    類推適用。」鈞院五十二年判字第三四五號著有判例。依據司法院釋字第三一二
    號解釋，「公務人員公法上財產請求權遭受損害時，得依訴願或行政訴訟程序，
    請求救濟。」依上揭判解意旨，請求權即債權，原告依民法第一百九十九條，以
    債權人基於債之關係，向債務人被告請求給付公務人員退休金其他現金給與差額
    ，被告辯稱已依「公教人員退休金其他現金給與補償金發給辦法」補償，請求補
    發，已無法源依據云云。按其補償金充其量僅能算部分給付，依民法第二百三十
    五條規定，非依債務本旨實行提出給付者，不生提出給付之效力。亦就是被告本
    應於原告退休時，按核定退休方式全額給付，始符合債務之本旨實行給付，才生
    給付效力。
八、復審決定理由採信被告所辯「其他現金給與」之退休金，於八十二年一月二十日
    修正公布之公務人員退休法，業已刪除，並自八十四年七月一日施行，有關「其
    他現金給與」之退休金已無訂定發給之法源依據，爰依立法院決議「由政府給與
    合理補償」訂定補償辦法云云。惟查立法院決議並非法律，不能作為訂定法規之
    依據，公務人員退休金為公法上財產請求權，屬私法之債權已如前述，而考試院
    、行政院竟於授權訂定「其他現金給與」之退休金應發給數額之母法刪除生效後
    ，於八十四年十月七日會銜發布補償辦法，已失所附麗，既屬債之關係，政府無
    權單方面訂定法規打折補償，剝奪人民之權益，顯已違反法律保留原則，牴觸憲
    法、中央法規標準法。
九、系爭退休金其他現金給與，既屬公法上財產請求權之行使，基於債之關係，即無
    復審決定所指補償辦法係「斟酌國家財力」及「退休人員所得與現職公務人員待
    遇所得平衡之考量」等問題。準此，司法機關依職權判定債之關係存在否，至債
    務人有否還債之財力，似非其所得斟酌。
十、補償辦法所稱「補償」並無法律依據，按損失補償，依吳庚先生見解為對徵收補
    償及特別犧牲為獨立損失補償原因，且須具損失補償之共同成立七要件，始稱得
    上損失補償。反觀本案用「補償」，有悖法理。
十一、綜上所述，原處分及一再復審決定，均有違誤，請判決併予撤銷，並命被告依
      行為時公務人員退休法第八條第一項補發其他現金給與差額，並按遲延時間加
      計利息等語。
乙、被告答辯意旨略謂︰
一、六十八年一月二十四日修正公布之公務人員退休法第八條規定：「（第一項）本
    法所稱月俸額，包括實領本俸及其他現金給與。（第二項）前項其他現金給與之
    退休金應發給數額，由考試院會同行政院定之。」揆其立法意旨，係將其他現金
    給與之退休金應發給數額，授權考試院及行政院審酌政府財政狀況及現職人員待
    遇與退休人員所得合理平衡等因素加以考量訂定。另公務人員退休法施行細則第
    十八條第一項規定：「本法第八條所稱實領本俸，為依俸給法規定之實領本俸或
    年功俸。」準此，公務人員退休金之計算，在考試院會同行政院訂定發布其他現
    金給與之退休金應發給數額前，係以公務人員俸給法規定之「實領本俸或年功俸
    」為基礎，亦即以公務人員俸給法第四條附表「公務人員俸給表」所列俸點折算
    之俸額為依據。而關於公務人員其他現金給與之退休金應發給數額，考試院前於
    六十八年三月間曾函行政院洽商研訂，經行政院審慎研究，基於各級政府財政負
    擔之考量及退休人員所得與現職人員待遇比較已能維持相當平衡，乃於同年五月
    七日函復考試院宜仍暫照現職人員之本俸及本人實物代金作為計算退休給與之標
    準。惟考試院仍極重視退休金內涵問題，自六十八年起復經多次函請行政院洽商
    研訂，然仍基於上述理由而未訂定。嗣於七十八年二月及十一月，被告復兩度會
    同行政院人事行政局邀集財政部等有關機關開會研商，認為對於退休金數額標準
    訂定與現職人員待遇如何維持合理平衡及各級政府財政負擔等問題，仍有待深入
    研究，是以其他現金給與之退休金應發給數額，一直未予訂定。
二、司法院釋字第二四六號解釋：「公務人員之退休及養老，依法固有請領退休金及
    保險養老給付之權利，惟其給付標準如何，乃屬立法政策事項，仍應由法律或法
    律授權之命令定之。公務人員退休法第八條第二項就同條第一項所稱『其他現金
    給與』之退休金應發給數額，授權考試院會同行政院定之。．．．而七十年六月
    十二日行政院訂頒之全國軍公教人員待遇支給辦法第七條則對工作津貼及軍職幹
    部服勤加給、主官獎助金，不列入退休（役）、保險俸額內計算，乃係斟酌國家
    財力而為者，尚未逾越立法或立法授權之裁量範圍，與憲法並無牴觸。」故公務
    人員退休金其他現金給與之退休金應發給數額，在考試院與行政院未會同訂定前
    ，實無法據以執行。由於政府多年來未能依公務人員退休法第八條第二項規定訂
    定公務人員退休金其他現金給與應發給數額，且由於訂定上開應發給之合理數額
    確有困難，立法院乃於八十一月十二月二十九日審議公務人員退休法部分條文修
    正草案時，通過刪除該項其他現金給與規定，並作成附帶決議：「早期退休之公
    務人員，由於考試院及行政院迄未依據原法第八條第二項訂定『其他現金給與』
    數額，致其權益遭受嚴重傷害。本法修正通過後早期退休公務人員之權益，應由
    政府給與合理補償。」被告及行政院人事行政局等有關機關基於如訂定其他現金
    給與應發給數額，則將涉及追溯補發及優惠存款等問題，恐非政府財力所能負擔
    ，此一長久以來一直無法解決之問題，將更懸宕難決，乃依據上開立法院之附帶
    決議，多次與財主機關及退休人員代表研商合理之補償方案，嗣於八十三年十一
    月二十三日在行政院人事行政局、主計處、財政部及被告與退休人員代表協調會
    上，對於補償標準終於達成初步之共識，同意按同等級現職人員本俸之相當百分
    比訂定補償標準，並決議由行政院人事行政局會同有關機關精算後提出結論。案
    經行政院人事行政局積極協調財主機關及省市政府數度會商獲致共識意見，決定
    按退休、撫卹、資遣人員八十五年度同等級現職公務人員俸額百分之十五作為每
    一基數之補償金額，再乘以退休年資應領一次退休金基數之標準計算，並分三年
    發給。行政院爰於八十四年七月三日以台八十四人政給字第二四四八八號函，將
    上述有關公務人員退休金其他現金給與補償標準暨其相關意見函送考試院，考試
    院即交由被告據以擬具「公教人員退休金其他現金給與補償金發給辦法草案」，
    商得教育部、行政院人事行政局及省市政府同意後，報經考試院於八十四年九月
    十四日院會審議通過，並於八十四年十月七日與行政院會銜發布施行，以為發放
    補償金之依據，並解決政府長久以來無法訂定發給其他現金給與應發給數額之問
    題。
三、六十八年一月二十四日修正公布之公務人員退休法第八條規定之其他現金給與之
    退休金應發給數額，係授權考試院會同行政院訂定，是以該項其他現金給與並非
    等同於扣除本（年功）俸後之各項法定加給總額，已如前述。且上開規定於八十
    二年一月二十日經總統明令修正公布公務人員退休法時業經刪除，並自八十四年
    七月一日施行，有關其他現金給與之退休金已無訂定發給之法源依據。準此，依
    上開公務人員退休法辦理退休之公務人員，其退休金基數內涵及其他現金給與補
    償金均未包括本（年功）俸以外之各項加給。因警察人員管理條例第三十五條規
    定：「警察人員之退休除依左列規定外，適用公務人員退休法之規定．．．」是
    以，同依上開公務人員退休法辦理退休之警察人員，其退休金基數內涵及其他現
    金給與補償金自亦應不包括各項加給。又立法院在審議上開公務人員退休法修正
    草案刪除上開規定時，已瞭解行政機關無法訂定補發其他現金給與之退休金應發
    給數額，爰決議「由政府給與合理補償」，考試院與行政院乃據以訂定「公教人
    員退休金其他現金給與補償金發給辦法」，以為適當之補償。此項為維護退休公
    教人員之權益所訂定之法規命令，於法洵屬適當，並無違誤。
四、原告乙○○退休前經被告於七十八年九月四日以七八華特四字第三一○六七六號
    核定自七十八年十月一日生效，按警佐一階一級年功俸四五○元，依其任職年資
    三十年以上之標準，核給六十一個月基數一次退休金之二分之一暨百分之九十月
    退休金之二分之一；原告甲○○退休前經被告於八十一年十月十三日以八一華特
    四字第○七六七三三一號核定自八十二年一月一日生效，按委任第五職等年功俸
    五級四四五俸點，依其任職年資二十二年以上之標準，核給退休金百分之八十二
    。又原告之退休金其他現金給與補償金，業經被告核定並由支給機關依「公教人
    員退休金其他現金給與補償金補發辦法」第五條規定發放完竣均在案，併予敘明
    。
五、綜上所述，原告之訴顯無理由，請予駁回等語。
    理  由
一、按六十八年一月二十四日修正公布之公務人員退休法第八條第一項、第二項分別
    規定：「本法所稱月俸額，包括實領本俸及其他現金給與。」「前項其他現金給
    與之退休金應發給數額，由考試院會同行政院定之。」揆其立法意旨，係將其他
    現金給與之退休金應發給數額，授權考試院及行政院審酌政府財政狀況及現職人
    員待遇與退休人員所得合理平衡等因素加以考量訂定，並未明示應包括法定職務
    加給、專業加給及地域加給等一切本俸以外之項目，否則，何須授權主管機關訂
    定其應發給數額。又公務人員退休法施行細則第十八條第一項規定：「本法第八
    條所稱實領本俸，為依俸給法規定之實領本俸或年功俸。」準此，公務人員退休
    金之計算，在考試院會同行政院訂定發布其他現金給與之退休金應發給數額前，
    係以公務人員俸給法規定之「實領本俸或年功俸」為基礎，亦即以公務人員俸給
    法第四條附表「公務人員俸給表」所列俸點折算之俸額為依據。而有關公務人員
    其他現金給與之退休金應發給數額，考試院前於六十八年三月間曾函行政院洽商
    研訂，經行政院審慎研究，基於各級政府財政負擔之考量及退休人員所得與現職
    人員待遇之比較已能維持相當平衡，乃於同年五月七日函復考試院宜仍暫照現職
    人員之本俸及本人實物代金作為計算退休給與之標準。此後，考試院復多次函請
    行政院洽商研訂，然仍基於上述理由而未訂定。七十八年二月及十一月，被告兩
    度會同行政院人事行政局邀集財政部等有關機關開會研商，認為對於退休金數額
    標準訂定與現職人員待遇如何維持合理平衡及各級政府財政負擔等問題，仍有待
    深入研究，是以其他現金給與之退休金應發給數額，一直未予訂定，並非有關機
    關怠於職責。另按司法院釋字第二四六號解釋：「公務人員之退休及養老，依法
    固有請領退休金及保險養老給付之權利，惟其給付標準如何，乃屬立法政策事項
    ，仍應由法律或法律授權之命令定之。公務人員退休法第八條第二項就同條第一
    項所稱『其他現金給與』之退休金應發給數額，授權考試院會同行政院定之。．
    ．．而七十年六月十二日行政院訂頒之全國軍公教人員待遇支給辦法第七條則對
    工作津貼及軍職幹部服勤加給、主官助金，不列入退休（役）、保險俸額內計
    算，乃係斟酌國家財力而為者，尚未逾越立法或立法授權之裁量範圍，與憲法並
    無牴觸。」故公務人員退休金其他現金給與之退休金應發給數額，在考試院與行
    政院未會同訂定前，實無法規據以執行。由於政府多年來未能依公務人員退休法
    第八條第二項規定訂定公務人員退休金其他現金給與應發給數額，且由於訂定上
    開應發給之合理數額確有困難，立法院乃於八十一年十二月二十九日審議公務人
    員退休法部分條文修正草案時，通過刪除該項其他現金給與規定，並作成附帶決
    議：「早期退休之公務人員，由於考試院及行政院迄未依據原法第八條第二項訂
    定『其他現金給與』數額，致其權益遭受嚴重傷害。本法修正通過後，早期退休
    公務人員之權益，應由政府給與合理補償。」被告及有關機關基於如訂定其他現
    金給與應發給數額，則將涉及追溯補發及優惠存款等問題，恐非政府財力所能負
    擔，此一長久以來一直無法解決之問題，將更懸宕難決，乃依據上開立法院之附
    帶決議，於八十三年十一月二十三日在行政院人事行政局、主計處、財政部及被
    告與退休人員代表協調會上，對於補償標準達成初步之共識，同意按同等級現職
    人員本俸之相當百分比訂定補償標準，並決議由行政院人事行政局會同有關機關
    精算後提出結論。案經行政院人事行政局積極協調財政主管機關及省市政府數度
    會商獲致共識意見，簽奉行政院核可，決定按退休、撫卹、資遣人員八十五年度
    同等級現職公務人員俸額百分之十五作為每一基數之補償金額，再乘以退休年資
    應領一次退休金基數之標準計算，並分三年發給。經行政院於八十四年七月三日
    以台八十四人政給二四四八八號函將上述有關公教人員退休金其他現金給與補償
    標準暨其相關意見函送考試院，考試院即交由被告據以擬具「公教人員退休金其
    他現金給與補償金發給辦法草案」，商得教育部、行政院人事行政局及省市政府
    同意後，報經考試院於八十四年九月十四日院會審議通過，並於八十四年十月十
    七日與行政院會銜發布施行，以為發放補償金之依據，並解決政府長久以來無法
    訂定發給其他現金給與應發給數額之問題。
二、本件原告乙○○原任宜蘭縣警察局組長、於七十八年十月一日退休，甲○○原任
    宜蘭縣大同鄉戶政事務所戶籍員，於八十二年一月一日退休，嗣於八十七年十二
    月二十一日向宜蘭縣政府申請補發退休金其他現金給與，宜蘭縣政府否准所請，
    揆諸首揭說明，核無不合。原告不服原處分，循序提起本件行政訴訟，並以如事
    實欄所示各節，據為爭執。惟按警察人員管理條例第三十五條規定：「警察人員
    之退休除依左列規定外，適用公務人員退休法之規定。」原告乙○○於七十八年
    十月一日退休，甲○○於八十二年一月一日退休，自應適用退休時之公務人員退
    休法（六十八年一月二十四日修正公布）第八條規定，該條規定之其他現金給與
    之退休金應發給數額並非扣除本（年功）俸後之各項法定加給總額，而係授權考
    試院及行政院訂定。然自該法公布施行迄八十四年十月十七日考試院、行政院會
    同訂頒「公教人員退休金其他現金給與補償金發給辦法」發布施行前，該兩院並
    未依「公務人員退休法」之規定訂定「其他現金給與」之退休金應發給數額，致
    無從據以執行、發給，故該期間之退休人員均以當事人之「實領本俸」及「本人
    實物代金」為退休金基數內涵計算並核發退休金。迨考試院、行政院於八十四年
    十月十七日會同訂頒「公教人員退休金其他現金給與補償金發給辦法」後，被告
    乃據以執行，所稱其他現金給與係包含全部其他各項加給，尚非可採。立法院在
    審議上開公務人員退休法修正草案刪除上開規定時，已瞭解行政機關無法訂定補
    發其他現金給與之退休金應發給數額，乃決議「由政府給與合理補償」，考試院
    與行政院據以訂定「公教人員退休金其他現金給與補償金發給辦法」，以為適當
    之補償。此項為維護退休公教人員之權益所訂定之法規命令，係斟酌國家財力，
    兼顧退休公務人員權益所訂定，與憲法、公務人員退休法及警察人員管理條例等
    規定並無違背。司法院釋字第四四七號解釋在釋示政務官退職酬勞之計算，本件
    尚不得比附援用；又原告其餘主張，於本件之判斷不生影響，不另為論述，併此
    明。
三、綜上所述，原告所訴各節均無可採，原處分揆諸首揭規定及說明，原處分洵無違
    誤，一再復審決定遞予維持，俱無不合，原告訴請撤銷，非有理由，應予駁回。
據上論結，本件原告之訴為無理由，爰依行政訴訟法施行法第二條、行政訴訟法第九
十八條第三項前段、第一百零四條、民事訴訟法第八十五條第一項前段，判決如主文
。
中    華    民    國      九十      年      八        月    二十三      日
                    最 高 行 政 法 院  第 四 庭
                                審 判 長 法  官      葉  振  權
                                         法  官      蔡  進  田
                                         法  官      吳  錦  龍
                                         法  官      劉  鑫  楨
                                         法  官      吳  明  鴻
右  正  本  證  明  與  原  本  無  異
                                         法院書記官  阮  桂  芬
中    華    民    國      九十      年      八        月    二十四      日


司法院資訊處製作；財團法人民間司法改革基金會備份。
